臺灣桃園地方法院民事判決　　　　　　 95年度重訴字第152號
原　　　告　甲○○
　　　　　　丁○○
　　　　　　乙○○
共　　　同
訴訟代理人　江松鶴　律師
被　　　告　丙　○
訴訟代理人　王年柿　律師
上列當事人間請求返還投資款等事件，於民國96年12月13日言詞
辯論終結，本院判決如下：
    主    文
原告之訴及假執行之聲請均駁回。
訴訟費用由原告負擔。
    事實及理由
壹、程序方面：
一、「訴狀送達後，原告不得將原訴變更或追加他訴。但有下列
    各款情形之一者，不在此限。(一)被告同意者。(二)請求之
    基礎事實同一者。(三)擴張或減縮應受判決事項之聲明者。
    (四)因情事變更而以他項聲明代最初之聲明者。(五)該訴訟
    標的對於數人必須合一確定時，追加其原非當事人之人為當
    事人者。(六)訴訟進行中，於某法律關係之成立與否有爭執
    ，而其裁判應以該法律關係為據，並求對於被告確定其法律
    關係之判決者。」，民事訴訟法第255 條第1 項定有明文。
    查，本件原告起訴主張略以：原告丁○○與訴外人范蘭英於
    民國（下同）81年1 月15日共同向訴外人世良公（嘗）祭祀
    公業購買土地，並訂有買賣契約，另約定將土地信託登記予
    訴外人范蘭英。原告丁○○及范蘭英於簽訂系爭買賣契約同
    時，另約定共同承買系爭土地，雙方各出資1/2 ，其價金由
    雙方各自募集，就原告丁○○之部分分成16股，每股為新臺
    幣（下同）10,095,313元。由原告丁○○、甲○○各投資2
    股，原告乙○○及訴外人涂謝貴美、謝國豐、劉啟田、林澤
    民、張德成各投資1 股，邱建中則投資2 股，訴外人范蘭英
    則募集訴外人姜良鑑、陳翠鸞之出資。嗣范蘭英於85年12月
    25日死亡，由被告繼承其權利義務，故兩造間有信託關係。
    系爭土地嗣分割增加同段第109 之9 、109 之10、109 之23
    、109 之24、109 之25、109 之26、109 之27、109 之28、
    109 之29、109 之30、109 之31、109 之32地號等土地，於
    90年11月20日復因重測將原109 地號編為桃園縣新屋鄉○○
    段第327 地號，且上開土地現均為訴外人陳翠鸞查封拍賣中
    。被告並未依約移轉土地所有權或給付協議之價金予原告，
    顯已違約。原告爰終止兩造間之信託契約，並依信託契約不
    履行之損害賠償請求權及民法第226 條第1 項規定給付不能
    之損害賠償請求權提起本件訴訟，並請求訴之聲明第1 項為
    ：「被告應給付原告新臺幣（下同）90,857,817元，及自支
    付命令聲請狀繕本送達之翌日起至清償日止，按週年利率5%
    計算之利息。」嗣於95 年7月4 日言詞辯論期日具狀將其聲
    明更正為：「1.被告應給付原告甲○○40,381,252元，及自
    支付命令聲請狀繕本送達之翌日止至清償日止，按週年利率
    5%計算之利息。2.被告應給付原告丁○○40,381,252元，及
    自支付命令聲請狀繕本送達之翌日止至清償日止，按週年利
    率5%計算之利息。3.被告應給付原告乙○○1,095,313 元，
    及自支付命令聲請狀繕本送達之翌日止至清償止，按週年利
    率5%計算之利息。」其後，因被告將系爭土地出售予訴外人
    賴廣田，原告於本院95年10月3 日言詞辯論期日具狀主張倘
    認本件為合夥關係者，乃依法請求清算合夥事業及返還出資
    額，且陳明追加請求權基礎民法第692 條、第697 條第2 項
    （見本院卷第150 、151 頁），並追加備位聲明為：「被告
    應給付原告丁○○122,162,50 0元，及自95年10月3 日民事
    準備書（二）狀繕本送達之翌日起至清償日止，按週年利率
    5%計算之利息。原告願供擔保，請准宣告假執行。原告願供
    擔保請准宣告假執行。」原告所為之前開聲明之變更及減縮
    ，核其前後請求之基礎事實同一，又起訴後因情事變更而以
    他項聲明代最初之聲明，追加上開備位聲明，經核於法並無
    不合，爰依首揭規定，依法准許之。
貳、實體方面：
一、原告起訴主張：
  (一)緣81年1 月15日原告丁○○、被告之被繼承人范蘭英與訴外
    人世良公（嘗）祭祀公業管理人姜良鑑（下稱系爭祭祀公業
    ）簽訂不動產買賣契約書（下稱系爭買賣契約），約定以每
    坪35,000元之購買系爭祭祀公業所有，坐落桃園縣新屋鄉○
    ○○段犁頭洲小段第109 地號、面積3.1172公頃（扣除佃農
    保留地後，實際面積約3.0524公頃）土地（下稱系爭土地）
    ，由原告丁○○、范蘭英各承買2 分之1 。然因當時法令農
    地無法為持分登記，故約定將系爭土地信託登記予訴外人范
    蘭英之名義。
  (二)其次，原告丁○○及范蘭英於簽訂系爭買賣契約之同日，另
    訂立協議書1 紙（下稱系爭協議(1)），約定共同承買系爭土
    地，雙方各出資2 分之1 ，其價金由雙方各自募集。而就原
    告丁○○2 分之1 部分，計有原告甲○○、丁○○、乙○○
    等3 人及訴外人涂謝貴美、謝國豐、劉啟田、林澤民、張德
    成及邱建中等6 人（下稱涂謝貴美等6 人）共同投資，將該
    2 分之1 之買賣價款分成16股，每股10,095,313元；其中由
    原告乙○○投資1 股，就系爭土地有32分之1 之權利、原告
    丁○○、甲○○各投資4 股，就系爭土地則各有32 分 之4
    之權利；而范蘭英則與訴外人姜良鑑、陳翠鸞就另2 分之1
    之部分為出資。嗣范蘭英於85年12月25日死亡，其就系爭土
    地之權利義務，均由被告繼承之，即兩造間有共同信託上之
    權利義務。上情並經被告與原告等3 人、涂謝貴美等6 人於
    89年12月14日簽立協議書（下稱系爭協議書(2)）加以確認。
    從而，原告將就系爭土地2 分之1 之持分信託登記予范蘭英
    ，經被告繼承，因現行農業發展條例業已修正，且系爭土地
    重劃完成，可分割並移轉登記予原告，被告自有義務移轉登
    記予原告。惟被告並未依系爭買賣契約「批明」之約定移轉
    土地所有權予原告。
  (三)被告雖抗辯本件應為合夥關係云云，惟查：
    1.系爭買賣契約與系爭協議(1)係同時簽立，且該協議書第3
      項亦載明「不動產買賣契約書及協議書經由律師見證」，
      顯見本件係信託契約而非合夥關係。且觀之原告丁○○、
      甲○○出具予被告之委託書，僅能證明原告2人願意出售
      其個人信託之不動產。
    2.依系爭協議(2)可知，協議之當事人為被告與原告等3 人、
      涂謝貴美等6 人，倘本件確成立合夥關係，則為何不與所
      有合夥人協議？顯見本件係因當時農地無法分割及共有，
      故依當時法令信託登記予范蘭英。況被告未於本院另案94
      年度重訴字第214 號事件主張成立合夥關係，益證本件係
      單純之信託。
  (四)系爭土地因移轉登記予范蘭英所生之土地增值稅與原告無涉
    ：
    1.按有關系爭土地由系爭祭祀公業管理人姜良鑑移轉登記予
      范蘭英所生之土地增值稅，依稅法規定應由出賣人即系爭
      祭祀公業管理人姜良鑑繳納。查姜良鑑曾於89年5月1日出
      具承諾書1紙（下稱系爭承諾書）予被告，明載「... 所
      繳納土地增值稅由賣方負擔，故本人自願於出售時，依照
      投資股份所佔4分之1價款扣除繳納，... 」，顯見該土地
      增值稅應由賣方即系爭祭祀公業負擔，與原告無涉。
    2.次查，系爭土地增值稅為67,403,275元，被告於81年6月9
      日繳清。惟經被告向原告謊稱要繳土地增值稅而需以系爭
      土地向農會貸款。經查，系爭土地於81年6月10日業已完
      成所有權移轉登記，而范蘭英於81年6月10日將系爭土地
      設定抵押權予楊梅鎮農會，貸款8,000萬元。扣除系爭土
      地增值稅後，尚餘12,596,725元，則被告為何不先償還上
      開貸款之本金？被告於本院另案95年度重訴字第59號請求
      返還投資款事件中曾自認姜良鑑提出4,000萬元、原告丁
      ○○亦提出1,200萬元以支付貸款利息，則為何至96年3月
      12 日止仍欠楊梅鎮農會99,649,213元？且違約金部分亦
      屬過高，此均待該農會說明。況本件同段第109之9、109
      之10 地號土地經縣政府徵收，徵收款亦經楊梅鎮農會取
      得，該農會亦應說明徵收款金額為何。
  (五)系爭協議(2)應有效成立，被告應償付原告等3人之出資：
    1.按「因條件成就而受不利益之當事人，如以不正當行為阻
      其條件之成就者，視為條件已成就。」民法第101條第1項
      定有明文。經查，被告雖不否認系爭協議(2)之有效成立，
      惟辯稱因貸款不成功，依第8條之約定，該協議書已失其
      效力云云。按系爭協議(2)第1條約定：「甲方（即被告）
      、願意將乙方（即原告3人及訴外人涂謝貴美等6人）於購
      買首揭土地時之出資償付，以使雙方關係單純化。」、第
      2 條「甲方（即被告）依預定計畫申貸金額，以解決拍賣
      危機。」、第5條後段「甲方如有違約自願於90年12月25
      日以後，按乙方原出資之持分比例移轉過戶予乙方。」是
      被告應就其有依約申貸之情事詳為舉證。倘若被告未依約
      貸款，或因有可歸責於被告之情事致貸款不成立，則視為
      契約條件已成就，被告應移轉持分之土地或給付約定之價
      金予原告。惟系爭土地今遭訴外人陳翠鸞強制執行中，被
      告顯已給付不能。
    2.次系爭協議(2)之見證人即江松鶴律師，於本院另案95年度
      重訴字第59號返還投資款事件中對被告貸款不成功乙節尚
      有爭執，被告容有誤會。
  (六)嗣系爭土地因分割增加同段第109 之9 、109 之10、109 之
    23、109 之24、109 之25、109 之26、109 之27、109 之28
    、109 之29、109 之30、109 之31、109 之32地號等土地，
    嗣於90年11月20日系爭土地中原第109 地號土地經因地籍圖
    重測編為桃園縣新屋鄉○○段第327 地號。而上開分割增加
    及重編之土地，現均經訴外人陳翠鸞查封拍賣中。
  (七)綜上，被告違反系爭買賣契約上批明事項之記載，亦違反系
    爭協議(2)第1 、2 、4 、5 條之約定，未將原告就系爭土地
    之持分移轉登記予原告。亦未償付原告購買系爭土地時之出
    資。故原告爰以本件支付命令聲請狀繕本之送達做為終止兩
    造信託關係意思表示之通知，並依信託契約不履行之損害賠
    償請求權及民法第226 條給付不能之損害賠償請求權，請求
    如先位聲明所示。
  (八)退步言之，倘認本件兩造係合夥關係，則因本件有民法第69
    2 條之合夥解散原因，原告丁○○乃依法請求被告清算合夥
    事業。按依民法第694 條第1 項之規定，系爭合夥應由原告
    丁○○及被告擔任清算人。查系爭土地經被告以244,325,00
    0 元之價金越權出售予訴外人賴廣田，亦為楊梅農會及陳翠
    鸞拍賣中，則合夥關係業已解散。原告丁○○爰以95年10月
    3 日之民事準備書（二）狀繕本之送達，做為終止合夥關係
    之意思表示。因原告丁○○出資系爭土地2 分之1 之價款，
    爰依民法第697 條第2 項之規定，請求如備位聲明所示。
  (九)並聲明：
    1.先位聲明：
      (1)被告應給付原告甲○○40,381,252元及自支付命令聲請
        狀繕本送達之翌日止至清償日止，按週年利率5%計算之
        利息。
      (2)被告應給付原告丁○○40,381,252元及自支付命令聲請
        狀繕本送達之翌日止至清償日止，按週年利率5%計算之
        利息。
      (3)被告應給付原告乙○○1,095,313元及自支付命令聲請
        狀繕本送達之翌日止至清償止，按週年利率5%計算之利
        息。
      (2)原告願供擔保請准宣告假執行。
    2.備位聲明：被告應給付原告丁○○122,162,500元，及自
      95年10月3日民事準備書（二）狀繕本送達之翌日起至清
      償日止，按週年利率5%計算之利息。原告願供擔保請准宣
      告假執行。
三、被告則以：
  (一)兩造合買土地之法律行為應係合夥關係：
    1.按范蘭英與原告丁○○於81年1月15日各出資2分之1合買
      土地時，即約定共同承受，應共同出售，不得出賣持分及
      分割，其目的係為共同出售土地牟利，並非買受後按各人
      出資額之多寡分割土地供各投資人為使用收益。據此，本
      件兩造及訴外人姜良鑑、陳翠鸞等多人，共同出資合買土
      地之行為，即應成立合夥契約，則系爭土地應屬合夥財產
      ，為全體合夥人公同共有。本院另案95度重訴字第59號判
      決，即認定本件合資購買土地之行為，屬合夥契約。
    2.原告主張訴訟標的之法律關係係信託契約不履行及民法第
      226條債務不履行之損害賠償，原告須就其遭受損害之具
      體事實，及其損害賠償金額為舉證。惟原告係假借損害賠
      償為理由而請求返還其與被告合資購買之出資額，其聲明
      請求與主張之原因事實，已不相當。況，信託契約之成立
      ，必須有信託之目的，亦應以契約約定信託種類，且以應
      登記之財產為信託，依法可辦理信託登記，何以未辦理信
      託登記。故原告主張本件合買土地係屬信託契約乙節，容
      有誤會。
    3.「合夥解散後，應先經清算程序，合夥財產於清算完畢，
      清償合夥債務或劃出必需數額後，始能就賸餘財產返還各
      合夥人之出資及應受分配利益之成數，在未經清算終結確
      定盈虧以前，自不得就原來出資為全部返還之請求。」，
      最高法院53年台上字第203號判例意旨參照。本件合夥未
      經全體合夥人之決議解散，合夥關係依然存在，被告自不
      負返還投資款之義務。
  (二)有關系爭土地因移轉登記予范蘭英所生之土地增值稅部分：
    1.系爭土地於買賣當時，因誤認農地移轉免繳土地增值稅，
      故系爭買賣契約第11條中未就土地增值稅約定由何方負擔
      。嗣於辦理移轉登記時，經稅捐機關核課土地增值稅為67
      ,403,275 元 。當時因合夥人已無餘資可繳納，為順利移
      轉登記取得所有權，乃共同商議向楊梅農會貸款8 千萬元
      ，以貸款所得繳付土地增值稅，上情並經原告丁○○、甲
      ○○、訴外人范蘭英及姜良鑑於81年6 月16日共同簽立協
      議書1 紙（下稱系爭協議(3)）。準此，原告丁○○、甲○
      ○既表示同意負擔系爭土地之土地增值稅，而原告乙○○
      係原告丁○○招募投資之人，則原告丁○○同意負擔上開
      增值稅之效力自然即於原告乙○○。且土地增值稅依稅法
      規定，應由出賣人負擔繳納，但此非不得約定改由買受人
      負擔，故原告主張土地增值稅與渠等無涉云云，容有誤會
      。且上開合夥人共同向農會貸款繳納土地增值稅，及自貸
      款迄今所支付之利息，此乃合夥之債務，則合夥尚未解散
      ，合夥債務尚未清償，自不得請求返還投資款。
    2.上開8 千萬元之抵押貸款，范蘭英係借用被告及訴外人廖
      福等5 人之名義為借款人，范蘭英為保證人，並提供合買
      之土地供楊梅鎮農會設定抵押權，當時土地增值稅之金額
      為67,403,275元，其後自81年7 月至94年5 月止，繳納之
      利息為90,171,270元，清償本金500,000 元；又自94年6
      月份起尚未繳納之本息及違約金為94,119,524元，合計共
      為184,790,794 元。原告丁○○、甲○○於81年6 月16日
      已同意向農會貸款繳納土地增值稅，並承諾如超過之款各
      自願依照股數分配負責提供繳納，不得異議。故原告否認
      抵押貸款繳付利息乙節，自屬不可採。
    3.按系爭土地原係系爭祭祀公業所有，姜良鑑係該祭祀公業
      之管理人，於出賣系爭土地後，姜良鑑復以自己名義參加
      范蘭英招募之股份。惟系爭承諾書，係姜良鑑以私人名義
      書立，非以出賣人祭祀公業管理人之名義所為之承諾。其
      真意如何？尚有爭議。原告自不得具系爭承諾書而主張就
      其先前81年業已承諾且已支付之稅款及利息不負繳納之責
      。
  (三)被告並無依系爭協議(2)之約定，償付原告出資之義務：
    1.系爭協議(2)係約定由被告向外借款，以所貸款項償付原告
      丁○○及其招募之股東之出資，但該協議書第8條另約定
      「本案貸款如不成功，一切恢復原協議事項」，即上開第
      8條之約定，係以貸款不成功為解除條件，即如貸款不成
      功，償還出資之約定即失其效力。嗣被告因無法向外借到
      款項，協議貸款償付原告出資之約定，即應歸失效，而恢
      復原來合夥之約定。其次，原告丁○○、甲○○於94年8
      月14日仍同意委託出售系爭土地，並於系爭委託書內具體
      表明建地及農地願意出售之價格，且於被告告知以出售後
      ，來信要求交付買賣契約書以瞭解出售合夥財產之具體情
      形等，足證系爭協議(2)因協議書已確定貸款不成功，回復
      原來合夥之約定。
    2.另擔任系爭協議(2)見證人之江松鶴律師，於本院另案95年
      度重訴字第59號返還投資款事件，對借款不成功，一切恢
      復原協議之事實，業表不爭執，亦證被告向外貸款並未成
      功。從而，被告既未依約貸到款項，自無依上開協議償付
      原告出資之義務。故原告據已失效之系爭協議(2)為主張，
      自無可採信。
    3.此外系爭協議(2)第3、4條之約定，係指貸款已成功，被告
      自行出售土地後，即應一次償付原告之出資，被告現已將
      合夥土地出售，在出售之前，係經原告同意售價後再為出
      售，而非依據上開約定自行出售土地，原告據此主張被告
      有給付義務，置該協議書中約定貸款是否成功之前提要件
      為不顧，自屬誤會。
  (四)另系爭買賣契約之左上方記載批明：「本件買賣土地日後可
    以持分登記時，甲方得推派1 人登記其2 分之1 所有權，登
    記所需增值稅及費用由登記名義人負擔。」，惟此係約定「
    得」推派1 人登記其2 分之1 所有權，即原告丁○○之持分
    ，得推派1 人登記。然原告迄今未曾推派人員請求登記其2
    分之1 所有權，被告自不負移轉之義務。且，原告丁○○、
    甲○○尚於94年8 月31日出具委託書1 紙（下稱系爭委託書
    ），同意被告委託他人出售，是原告主張被告未移轉2分之
    1 所有權為其所有、已違約等節並非事實。準此，被告既不
    負移轉義務，自不生給付遲延或給付不能之問題。況合夥未
    經全體合夥人為解散之決議，合夥關係依然存在。本件合夥
    之目的係販賣土地牟利。合夥人之一陳翠鸞執行合夥財產，
    如經執行法院拍賣，則可認合夥之目的已達，即生解散之效
    力，合夥即應開始清算。被告主張合夥財產被查封，即屬給
    付不能，亦有誤會。又系爭土地現經被告出售予訴外人賴廣
    田，則合夥財產既已出售，合夥關係已經解散，要進入清算
    程序。
  (五)另就原告備位聲明部分，茲抗辯如下：
    1.「合夥財產，應先清償合夥之債務。其債務未至清償期，
      或在訴訟中者，應將其清償所必需之數額，由合夥財產中
      劃出保留之。依前項清償債務，或劃出必需之數額後，其
      賸餘財產應返還各合夥人金錢或其他財產權之出資。」民
      法第697條第1、2項訂有明文，故合夥財產應先清償合夥
      債務後，賸餘財產合夥人始得按其出資比例請求返還。查
      本件合夥所負楊梅鎮農會貸款債務，除業已清償89,548,8
      39元外，尚餘99,649,213元債務，上開貸款債務，經原告
      丁○○與他合夥人訂立系爭協議(3)表示願意依出資比例負
      擔，且原告亦自認已提出1,200萬元支付利息。則依原告
      履約之事實，全體合夥人均應按出資比例負擔合夥之債務
      。原告丁○○備位聲明請求給付其2分之1之出資額，並未
      扣除合夥債務，故難認其主張為有理由。
    2.其次，合資購買土地預期轉售牟利，土地如已出售，當可
      認合夥目的已達，合夥應歸解散進行清算程序。惟查，本
      件合夥財產出賣予訴外人賴廣田，買賣價金原約定2億4千
      多萬元，訂約當日買方支付4,700萬元。嗣買方以合夥內
      部股東有糾紛及其他因素，主張被告有違約而向被告表示
      解除契約，未再依約付款，甚且聲請本院以95年度度執字
      第2872號強制執行事件假扣押合夥之財產。
    3.本件合夥人即原告丁○○出資2分之1，而楊梅鎮農會貸款
      ，已繳本金及利息合計89,548,839元，依約定原告丁○○
      應負擔一半，金額應為44,774,719元，扣除原告丁○○先
      前支付之1,200萬元，原告丁○○尚積欠32,774,419元之
      貸款利息為清償。被告雖收取4,700萬元定金，但定金尚
      不足以填補已償還之貸款本金利息。按合夥財產應先清償
      合夥所府債務，已收取之定金既不足償還債務，自無餘資
      可資分配。且買受人賴廣田業已表示解除契約，已確定不
      能依買賣契約收取價金。本件兩造同屬合夥人，被告雖實
      際執行合夥事務，但被告並不負原告任何債務，被告並未
      收取買受人賴廣田2億4千餘萬元之價金，自不負給付價金
      半數之義務。
  (六)並聲明：原告先位聲明請求及備位聲明請求，均應予駁回。
    如受不利益之判決，請准供擔保免假執行。
三、兩造不爭執之事項：
  (一)原告丁○○、訴外人范蘭英於81年1 月15日共同向世良公（
    嘗）祭祀公業購買坐落桃園縣新屋鄉○○○段犁頭洲小段第
    109 地號土地，由原告丁○○與訴外人范蘭英各購買2 分之
    1 ，雙方並訂有不動產買賣契約書1 件。上開不動產契約書
    內第11條有關本件買賣移轉登記上所需之增值稅，並未約定
    由何人負擔。且該契約書內另記載批明事項：「本件買賣土
    地日後可以持分登記時，甲方（即丁○○）得推派一人登記
    其2 分之1 所有權，登記所需增值稅及費用由登記名義人自
    行負擔。」「一、右列土地係由丁○○與范蘭英二人共同承
    買，各2 分之1 持分。因現行農地無法持分登記，雙方約定
    暫由范蘭英名義登記。二、登記完畢後，非經雙方同意不得
    私自將持分或全部土地自行出售或要求強制分割等一切行為
    。三、右列土地係共同承受，應共同出售，出售價款應經雙
    方同意，任何一方不待私自主張、自行或持分出售，各不得
    異議。」
  (二)原告丁○○及訴外人范蘭英另於81年1 月15日簽訂內容為「
    具立協議書人丁○○（稱甲方）同立協議書人范蘭英（稱乙
    方）雙方間共同承買新屋鄉○○○段離犁頭洲小段第109 地
    號、面積約3.0524公頃全部，甲乙雙方各投資2 分之1 （詳
    細投資人及金額雙方自行募集，各方不得干涉）。一、(1)乙
    方范蘭英投資新臺幣70,762,500元正。(2)乙方姜良鑑投資新
    臺幣70,762,500元正。(3)乙方陳翠鸞投資新臺幣20,000,000
    元正。二、甲方丁○○等共9 名共同投資，每股以新臺幣10
    ,095,313 元 整計算，股份及姓名如後…原告丁○○4 股、
    涂謝貴美1 股、謝國豐1 股、原告甲○○4 股、邱建中2 股
    、劉啟田1 股、林澤民1 股、張德成1 股、原告乙○○1 股
    。」之協議書1 紙。
  (三)嗣訴外人范蘭英於85年12月25日死亡，由被告任其繼承人，
    應繼承其財產上權利義務。
  (四)89年12月14日被告（即甲方）與原告3 人、訴外人涂謝貴美
    、謝國豐、劉啟田、林澤民、張德成、邱建中等6 人（即乙
    方）共同就上開第109 地號土地之處理問題達成協議，簽立
    內容略為「一、雙方願意將乙方先前於購買首揭土地時之出
    資償付，以使雙方關係單純化。二、甲方依預定計畫申貸金
    額，以解決面臨拍賣之危機。... 四、右開期間內如土地已
    重劃完成並出售，則甲方願乙次給付新臺幣162,000,000 予
    乙方，買賣所生之稅賦概由甲方自行處理，與乙方無涉。甲
    方先前所繳付之農會貸款利息及土地增值稅及相關稅賦均與
    乙方無涉。... 。八、本案貸款如不成功，一切恢復原協議
    事項。」之協議書1 紙。
  (五)原告丁○○、甲○○於94年8 月13日與被告共同出具內容為
    「具立委託書人所有土地坐落新屋鄉○○○段犁頭洲小段10
    9 之28地號等13筆建地依市地重劃完成之面積計算，每台坪
    為新臺幣6 萬元正，新屋鄉○○段第327 地號1 筆農地以每
    台坪1 萬元整，全權委託廖世昌及廖振平先生出售，實屬無
    訛，恐口無憑，特立此委託書為據。」之委託書1 紙（下稱
    系爭委託書）。
  (六)系爭第109 地號土地因分割增加同段第109 之9 、109 之10
    、109 之23、109 之24、109 之25、109 之26、109 之27、
    109 之28、109 之29、109 之30、109 之31、109 之32地號
    土地，嗣於90年11月20日因地籍圖重測編為桃園縣新屋鄉○
    ○段第327 地號土地。而上開土地中，除第109 之9 、109
    之10地號土地經桃園縣政府之徵收外，現均經訴外人陳翠鸞
    聲請本院以95年度執字第2872號強制執行事件為強制執行。
  (七)被告於94年8 月15日與訴外人賴廣田簽訂土地買賣契約書，
    約定將坐落新屋鄉○○○段犁頭洲小段第109 之23、10 9之
    24、109 之25、109 之26、109 之27、109 之28、10 9之31
    、109 之32地號土地及同段第109 之33、109 之34 、109之
    38、109 之39、109 之40地號土地，以每坪新臺幣55,500元
    ，總價為新臺幣233,655,000 元之價格，由賴廣田買受之。
  (八)訴外人姜良鑑曾交付4,000 萬元予被告丙○以支付本件楊梅
    農會借款利息。
四、本件經兩造協議並簡化爭點如下：
  (一)本件兩造間投資購買系爭土地之法律關係，係成立信託契約
    或合夥關係？
  (二)系爭土地因移轉登記與范蘭英所生之土地增值稅原告是否應
    負擔？負擔比例多少？應負擔之金額為何？
  (三)被告是否應依系爭協議(2)之約定，償付原告等3 人購買系爭
    土地時之出資或將系爭土地依渠等3 人原出資比例移轉過戶
    予原告？
  (四)倘認成立合夥關係，則合夥關係是否已解散？被告是否應返
    還原告之出資額？金額為何？
五、本院之判斷：
  (一)本件原告丁○○與訴外人范蘭英間投資購買系爭土地係合夥
    法律關係：
    1.按稱合夥者，謂二人以上互約出資以經營共同事業之契約
      ，民法第667 條第1 項定有明文。原告丁○○及范蘭英簽
      訂系爭買賣契約，並訂立系爭協議(1)，約定共同承買系爭
      土地，雙方各出資1/2 ，其價金由雙方各自募集（詳細投
      資人及金額雙方自行募股，各不得干涉），就原告丁○○
      之部分分成16股，每股為10,095,313元，訴外人涂謝貴美
      、謝國豐、劉啟田、林澤民、張德成各投資1 股，邱建中
      則投資2 股，訴外人范蘭英則募集訴外人姜良鑑、陳翠鸞
      之出資（參本院卷(一)第20頁）。系爭買賣契約「批明」欄
      第1 條至第3 條約定：「一、右列土地係由丁○○及范蘭
      英2 人共同承買各貳分之壹持分，因現行農地無法持分登
      記，雙方約定暫由范蘭英名義登記。二、登記完畢後，非
      經雙方同意不得私自將持分或全部土地自行出售或要求強
      制分割等一切行為。三、右列土地係共同承受應共同出售
      ，出售價款應經雙方同意，任何一方不得私自主張自行或
      持分出售，各不得異議。」（見本院卷(一)第18頁）。上開
      契約顯示，原告丁○○及訴外人范蘭英約定各自募集2 分
      之1 資金以買受系爭土地，系爭土地雖因屬農地而登記為
      范蘭英所有，但須經雙方同意始得將系爭土地共同分割或
      出售，其目的在於出資購買系爭土地，俟地價上漲而出售
      以求彼此謀利，應認原告丁○○、訴外人范蘭英係共同經
      營「買入系爭土地並伺機出售圖利」之事業，兩人成立合
      夥契約。
    2.稱信託者，謂委託人將財產權移轉或為其他處分，使受託
      人依信託本旨，為受益人之利益或為特定之目的，管理或
      處分信託財產之關係（信託法第1 條參照），而原告丁○
      ○、訴外人范蘭英簽立系爭買賣契約時，我國之信託法雖
      尚未公布施行，且我民法亦無關於信託行為之規定，然依
      實務見解，已認通常所謂信託行為，係指信託人將財產所
      有權移轉與受託人，使其成為權利人，以達到當事人間一
      定目的之法律行為而言。依前述可知，原告丁○○與訴外
      人范蘭英約定將系爭土地「暫由范蘭英名義登記」，主要
      係「因現行農地無法持分登記」之故，未見有前述成立信
      託契約，有何信託之特定目的，使受託人依該信託本旨為
      受益人之利益管理或處分信託財產之情形，何況雙方購買
      系爭土地主要目的係為經營日後共同出售牟利之事業，是
      系爭合夥財產推由一人登記，外觀上雖與信託契約類似，
      但實質上並無信託特定目的，雖以訴外人范蘭英名義登記
      ，然不因而成立信託契約自明，故原告主張本件合買土地
      係屬信託契約云云，要屬無據，洵無可採。
    3.系爭協議(1)記載：「具立協議書人丁○○（稱甲方）同立
      協議書人范蘭英（稱乙方）共同承買新屋鄉○○○段犁頭
      洲小段第壹零九地號、面積約參點零五貳肆公頃全部，甲
      乙雙方各投資貳分之壹，（詳細投資人及金額雙方自行募
      股，各不得干涉）。一、(1)乙方范蘭英投資新台幣柒仟零
      柒拾陸萬貳仟伍佰元正。(2)乙方姜良鑑投資新台幣柒仟零
      柒拾陸萬貳仟伍佰元。(3)乙方陳翠鸞之投資新台幣貳仟萬
      元。甲方丁○○等共玖名共同投資股以新台幣壹仟零玖萬
      伍仟參佰壹拾參元整計算股份及姓名如后，金額明細附表
      …」，亦即原告丁○○應負擔之系爭土地買賣總價金1/2
      之部分，則係將之分成16股，每股10,095,313元，而由原
      告丁○○、甲○○各出資4 股、乙○○出資1 股、訴外人
      邱建中出資2 股、其餘涂謝貴美、謝國豐、劉啟田、林澤
      民、張德成各投資1 股（參本院卷第20頁）。該協議既約
      定丁○○、范蘭英各投資系爭土地買賣價金之1/2 ，並得
      由各人另覓投資人及金額，且互相「不得干涉」，原告甲
      ○○、乙○○係經原告丁○○之募集而為之出資，其法律
      關係應存在於原告相互之間，而與訴外人范蘭英無涉，訴
      外人范蘭英與原告甲○○、乙○○間不成立任何契約。訴
      外人陳翠鸞、姜良鑑之出資係基於訴外人范蘭英之募集而
      來，其間之法律關係亦與原告丁○○、甲○○、乙○○間
      無涉。
  (二)系爭土地因移轉登記與訴外人范蘭英所生之土地增值稅原告
    依約仍應負擔：
    1.土地增值稅之納稅義務人，於土地為有償移轉者，為原所
      有權人，土地所有權之移轉為絕賣者，其增值向出賣人徵
      收之，土地稅法第5條第1項第1款及土地法第182條固均定
      有明文。惟此僅係規定土地增值稅課徵之對象（即義務人
      ）而已，至實際上由何人支付，並非所問。苟由第三人以
      原義務人之名義繳付，自為法之所許。易言之，土地移轉
      時，如約定由「買受人」負擔土地增值稅，並由其以出賣
      人之名義代為繳付，自不違背上開法條之規定，且符合民
      事契約自由之原則（最高法院71年度台上字第108號判決
      意旨參照）。
    2.依原告丁○○、甲○○與訴外人姜良鑑、范蘭英於依81年
      6 月16日所立之協議書載明：「具立協議書人共同投資承
      買新屋鄉○○○段犁頭小段第壹零九地號土地因暫時無法
      自行分割登記，以自耕農名義由范蘭英一人登記完畢，所
      繳納之增值稅共同商議向楊梅鎮農會貸款新台幣捌仟萬元
      （此款扣除增值稅繳納款外，其餘作為利息之用）如超過
      之款各自願意依照股數分配負責提供繳納，不得異議。恐
      口無憑，特立本協議書為據。」等語。查本件土地買賣之
      買受人即原告等合夥人既協議願意負擔土地增值稅，並共
      同約定向楊梅鎮農會商議貸款八千萬元，扣除增值稅外，
      其餘作為利息之用，超過之款各自願意按股數分配負責提
      供之方式繳納，揆諸前揭說明，自與前開土地稅法等規定
      不相違背，且符合契約自由原則甚明。依上開文字記載，
      已明確約定，應繳之增值稅及將來之利息，合夥人願意依
      股數分配負擔，依此計算：原告應負擔之比例如下：原告
      丁○○：32分之4 ；原告：甲○○32分之4 原告：乙○○
      32分之1 。又上開8 千萬元之抵押貸款，訴外人范蘭英係
      借用被告及訴外人廖福等5 人之名義為借款人，范蘭英為
      保證人，並提供合買之系爭土地供楊梅鎮農會設定抵押權
      ，當時土地增值稅之金額為67,403,275元，其後自81年7
      月至96年3 月12日止，積欠之本金為79,500,000元，積欠
      之利息為9,164,330 元，積欠之違約金為10,984,883元，
      合計共為99,649,213元之事實，有桃園縣楊梅鎮農會96年
      3 月13日明細表附卷可按（見本院卷(一)第173 頁）。原告
      丁○○、甲○○於81年6 月16日已同意向農會貸款繳納土
      地增值稅，並承諾如超過之款各自願依照股數分配負責提
      供繳納，不得異議。故原告否認抵押貸款繳付利息乙節，
      自屬不可採。
    3.又訴外人姜良鑑另於89年5 月1 日書立承諾書載明：「具
      立承諾書人世良公嘗祭祀公業管理人姜良鑑，於民國八十
      一年元月十五日出售土地座落桃園縣新屋鄉○○○段頭洲
      小段第壹０九地號，並移轉過戶給范蘭英名義，而所繳納
      土地增值稅由賣方自願負擔，故本人自願於出售時，依照
      投資股份所佔之四分之壹價款扣除繳納，屬實無訛，特立
      此承諾書據…。」等語（見本院卷(一)第45頁），惟依前述
      可知，此承諾書之內容，依契約相對性之原則，充其量亦
      係訴外人姜良鑑於事後（距81年6 月1 6 系爭協議書已近
      8 年）與被告間之約定，原告自不得持系爭承諾書而主張
      就其前述於81年間業已承諾且已支付之稅款及利息不負繳
      納之責，要與上開判斷結果不生影響亦明。
  (三)被告無依系爭89年12月14日協議書之約定，償付原告等之出
    資或依出資比例移轉過戶予原告之義務：
    1.協議書第1 項至第4 項記載：「一、甲方（指被告）願意
      將乙方（指原告等）先前於購買首揭土地時之出資鎮償付
      ，以使雙方關係單純化。二、甲方依預定計劃申貸金額，
      以解決面臨拍賣之危機。三、該申貸金額，自放款同時支
      付乙方新台幣參仟萬元正，民國九十一年起，每年依撥款
      。四、右開期間內如土地已重劃完成並出售，則甲方（指
      被告）願乙次給付新台幣壹億陸仟貳佰萬元予乙方，買賣
      所生之稅負等概由甲方自行處理，與乙方無涉（甲方先前
      所繳付之農會貸款利息及土地增值稅及相關稅負均與乙方
      無涉。）」等語（見本院95年度促字第17826 號支付命令
      卷第22頁）。是依上開協議內容窺知，係指被告如已貸款
      成功，並給付三千萬元後，依第3 項之約定分期給付期間
      內，土地重劃完成，被告將土地出賣時，即應給付原告丁
      ○○等若干金錢，此觀之第4 項規定「右開期間內」用語
      ，對照前開第3 項、第4 項內容晰之自明。
    2.系爭協議書係約定由被告向外借款，以所貸款項償付原告
      丁○○等之出資，系爭協議書第5 項雖載有：「乙方之中
      林澤民先生應即刻撤回台灣桃園地方法院民事庭之假處分
      裁定及該院民事執行處之假處分執行，並將遞狀之繕本及
      法院之收狀條憑證即刻（簽約日）交予甲方，甲方如有違
      約自願於民國九十年十二月二十五日以後，按乙方原出資
      之持分比例移轉過戶予乙方」，但系爭協議書第8 項另約
      定：「本案貸款如不成功，一切恢復原協議事項。」等語
      。換言之，即上開第8 項之約定，係以貸款不成功為解除
      條件，亦即如貸款不成功，償還出資及前開協議第4 項、
      第5 項之約定即均失其效力。嗣被告因無法向外貸借到款
      項，協議貸款償付原告出資之約定，即應歸失效，而恢復
      原來合夥及繳付前揭貸款利息及相關稅負之約定。再參以
      原告丁○○、甲○○於94年8 月13日仍同意被告所出具之
      委託書，同意委託廖世昌、廖振平出售系爭土地，並於系
      爭委託書內具體表明建地及農地願意出售之價格（見本院
      卷(一)第30頁），且於被告告知以出售後，以存證信函要求
      被告交付買賣契約書以瞭解出售合夥財產之具體情形，及
      請求將簽約款項交付保管等情（見本院卷第217 頁、卷第
      22 頁） ，堪認依系爭協議書前開約定，係指貸款已成功
      ，被告自行出售土地後，即應一次償付原告之出資，原告
      對被告既未依約貸到款項已知悉且並未表示意見，則兩造
      間自應恢復原協議即仍恢復前述原告丁○○與訴外人范蘭
      英間之合夥關係。嗣被告既經原告同意後再將合夥土地出
      售，而非依據上開協議書約定自行出售土地，原告據此主
      張被告依系爭協議書約定有給付義務，置該協議書中約定
      貸款是否成功之前提要件為不顧，洵屬無可採。
  (四)倘認成立合夥關係，則合夥關係是否已解散？被告是否應返
    還原告之出資額？金額為何？
    1.按「合夥因左列事項之一而解散：一合夥存續期限屆滿者
      。二合夥人全體同意解散者。三合夥之目的事業已完成或
      不能完成者。」、「合夥解散後，其清算由合夥人全體或
      由其所選任之清算人為之。前項清算人之選任，以合夥人
      全體之過半數決之。」、「合夥財產，應先清償合夥之債
      務。其債務未至清償期，或在訴訟中者，應將其清償所必
      需之數額，由合夥財產中劃出保留之。依前項清償債務，
      或劃出必需之數額後，其賸餘財產應返還各合夥人金錢或
      其他財產權之出資。」民法第692 條、第694 條、697 條
      第1 、2 項分別訂有明文。
    2.查系爭合夥財產土地現由債權人陳翠鸞及楊梅鎮農會聲請
      拍賣中之事實，業據原告提出本院民事執行處通知及拍賣
      公告在卷可參（見本院卷(二)原證22），法院之拍賣既亦屬
      買賣之一種，則系爭合夥財產，現雖遭查封中，然尚進行
      第二次拍賣程序而仍未拍定，合夥之目的是否依法已完成
      ，達合夥解散之程度，已非無疑。再者，原告丁○○與訴
      外人范蘭英合資購買土地預期轉售牟利，土地如已出售，
      當可認合夥目的已達，合夥應歸解散進行清算程序。惟查
      ，本件合夥財產前雖經被告於94年8 月15日出賣予訴外人
      賴廣田，買賣價金原約定233,655,000 元（參本院卷(一)第
      130 頁至第135 頁），訂約時買方支付4,700 萬元。嗣買
      方以合夥內部股東有糾紛及其他因素，主張被告有違約而
      向被告表示解除契約，未再依約付款，甚且聲請本院以95
      年度度執字第2872號強制執行事件假扣押合夥之財產並起
      訴，經本院於96年9 月26日以96年度重訴字第186 號請求
      返還價金等事件，認定買賣契約已解除，依法買賣雙方即
      負回復原狀之義務，原出賣之合夥財產，依然仍維持公同
      共有關係，是系爭合夥事業之目的是否確已完成，合夥是
      否已解散，殊值存疑。
    3.退步言之，縱認合夥已達解散程度，惟合夥財產應先清償
      合夥債務後，賸餘財產合夥人始得按其出資比例請求返還
      。查本件合夥所負楊梅鎮農會貸款債務，除繳付當時土地
      增值稅之金額為67,403,275元，其後自81年7 月至96年3
      月12日止，積欠之本金為79,500,000元，積欠之利息為9,
      164,330 元，積欠之違約金為10,984,883元，合計共為99
      ,649,213 元 之事實，已如前述，上開貸款債務，經原告
      丁○○與他合夥人訂立系爭81年6 月16日協議書表示願意
      依出資比例負擔，且原告亦自認已提出1,200 萬元支付利
      息。則依原告履約之事實，全體合夥人均應按出資比例負
      擔合夥之債務。本件合夥人向楊梅鎮農會之抵押貸款，以
      及利息，合夥人尚未為清算，合夥財產於清算時應先清償
      債務，或劃出必需之數額後，其賸餘財產，始應返還各合
      夥人。本件合夥財產因上述買賣過程發生爭議。尚未為清
      算，應否返還原告之出資及其金額為何，現尚無法估算其
      數額。是原告丁○○備位聲明逕請求給付其2 分之1 之出
      資額，其主張於法要屬無據，為無理由，依法應駁回之。
六、綜上所述，原告丁○○與訴外人范蘭英間合資購買系爭土地
    係屬合夥法律關係，系爭土地因移轉登記與訴外人范蘭英所
    生之土地增值稅原告依約仍應負擔，被告無依系爭89年12月
    14日協議書之約定，償付原告等之出資或依出資比例移轉過
    戶予原告之義務，且依前述知，系爭合夥關係，是否已達合
    夥目的，已達解散程度，要非無疑。是原告先位聲明主張其
    與被告間有信託關係存在，而得依信託契約不履行之損害賠
    償請求權及民法第226 條第1 項規定給付不能之損害賠償請
    求權，請求「(1)被告應給付原告甲○○40,381,252元及自支
    付命令狀聲請狀繕本送達之翌日止至清償日止，按週年利率
    5%計算之利息。(2)被告應給付原告丁○○40,381,252元及自
    支付命令聲請狀繕本送達之翌日止至清償日止，按週年利率
    5%計算之利息。(3)被告應給付原告乙○○1,095,313 元及自
    支付命令聲請狀繕本送達之翌日止至清償止，按週年利率5%
    計算之利息。」，以及備位聲明主張：被告應給付原告丁○
    ○122,162,500 元，及自95年10月3 日民事準備書（二）狀
    繕本送達之翌日起至清償日止，按週年利率5%計算之利息，
    均屬無理由，應予駁回。
七、本件原告之訴既經駁回，其假執行之聲請已失所附麗，應併
    駁回之。
八、本件事證已臻明確，兩造其餘攻擊防禦方法及舉證，核於判
    決之基礎及結果無影響，無庸一一論列，附此敘明。
九、據上論結，本件原告之訴為無理由，依民事訴訟法第78條，
    判決如主文。
中　　華　　民　　國　　96　　年　　12　　月　　31　　日
                  民事第三庭    法　官　汪智陽
以上正本證明與原本無異。
如對本判決上訴，須於判決送達後20日內向本院提出上訴狀。
                                書記官　葉菽芬
中　　華　　民　　國　　96　　年　　12　　月　　31　　日
